【裁判字號】    97,消債更,840
【裁判日期】    971106
【裁判案由】    更生事件
【裁判全文】
臺灣板橋地方法院民事裁定           97年度消債更字第840號
聲  請  人  甲○○原名：王慧.
上列當事人依消費者債務清理條例聲請更生事件，本院裁定如下
：
    主  文
聲請駁回。
聲請費用由聲請人負擔。
    理  由
一、按債務人與金融機構協商成立者，不得聲請更生或清算，但
    因不可歸責於己之事由，致履行顯有重大困難者，不在此限
    ；本條例施行前，債務人依金融主管機關協調成立之中華民
    國銀行公會會員辦理消費金融案件無擔保債務協商機制與金
    融機構成立之協商，準用前項之規定，消費者債務清理條例
    第151 條第5 項、第6 項分別定有明文。又聲請更生或清算
    不合程式或不備其他要件者，法院應以裁定駁回之，但其情
    形可以補正者，法院應定期間先命補正，復為同條例第8 條
    所明定。
二、次按，債務人與金融機構協商成立者，除因不可歸責於己之
    事由，致履行顯有重大困難外，不得聲請更生或清算，其立
    法意旨在避免債務人就已成立之協商任意毀諾，濫用更生或
    清算之債務清理程序，蓋因債務清償方案乃係經當事人行使
    程序選擇權所為之債務清理契約，債務人自應受其拘束，故
    債務清償方案成立後，債務人即應按其條件履行，不得任意
    毀諾，僅於其後因情事變更，致該方案履行困難甚或履行不
    能，且債務人就此並無可歸責之事由時，始能聲請更生或清
    算。
三、本件聲請意旨略以：聲請人前於民國（以下同）95年間與各
    債權銀行就無擔保債務成立協商，約定聲請人每月應返還新
    台幣（以下同）18,550元，並分80期償還，惟協商當時月收
    入約26,000元，每月支出約20,000元，其收入扣除協商應繳
    金額後，不足生活支出時，都是向前夫或朋友借，常常一日
    只吃兩餐，也就是盡量減少支出，但長久下來前夫要扶養子
    女，其負擔也是很大，所以97年5月便放棄協商繳款，因為
    生活出現危機所以寧可選擇毀諾。當初之所以會答應協商條
    件，是因聲請人共積欠9家銀行，每月應繳總金額相當高，
    所以聲請人選擇接受協商之條件，也就是半強迫式的協商，
    因無力繳交各家銀行欠款，會被無情殘忍的催收，基於怕與
    煩的情形下才會答應協商條件。而聲請人數年以來都是從事
    傳銷事業，其收入相當不穩定，收入低的月份數百元甚至零
    元，高的時候5、6萬元甚至更高，因此在收入相當不穩定之
    情形下是履行顯有重大困難的原因，為此聲請更生云云。
四、經查，本件聲請人前於95年10月間依金融主管機關協調成立
    之中華民國銀行公會會員辦理消費金融案件無擔保債務協商
    機制，與最大債權金融機構中國信託商業銀行（下稱中信銀
    行）達成協商，協議自95年11月起以利率4.88%，分80期，
    每期按月還款18,550元之事實，有協議書及無擔保債務還款
    計畫之影本各1份為證。是本件聲請人向本院聲請更生，自
    須審究其是否有「不可歸責於己事由致履行顯有重大困難」
    之情事。經查，
    (一)聲請人主張：當初之所以會答應協商條件，是因聲請人共
      積欠9家銀行，每月應繳總金額相當高，所以聲請人選擇
      接受協商之條件，也就是半強迫式的協商，因無力繳交各
      家銀行欠款，會被無情殘忍的催收，基於怕與煩的情形下
      才會答應協商條件。而聲請人數年以來都是從事傳銷事業
      ，收入相當不穩定是履行顯有重大困難的原因等語，但就
      如何遭銀行人員半強迫式之協商後始同意協商條件乙節，
      並未舉證以為證明，且聲請人於95年10月間與債權銀行成
      立清償協議後，猶正常履約18期，迄97年5月間始毀諾之
      事實，亦據聲請人陳明，足見其於締約後並無何履行困難
      之情事甚明。其主張於締約之際有不可歸責於己之事由致
      履行顯有重大困難，已不足採取。
    (二)次依聲請人所提出之郵局存褶影本觀之，其自95年12月至
      97年8 月平均每月收入約為25,988元，且其中96年6 月委
      發款項之收入有59,404元、97年2 月20日薪資34,269元、
      97年3 月20日委發款項之收入59,370元、97年5 月20日委
      發款項收入43,384元、97年7 月22日委發款項收入61,129
      元、97年8 月20日薪資高達114,788 元，則聲請人每月收
      入雖不一定，但97年來每月收入均呈穩定成長，97年2 至
      5 月間並已達4 、5 萬元以上，甚至97年8 月已高達114,
      788 元，聲請人仍於97年5 月間於其收入明顯增長同時，
      竟任意毀諾拒不按期履行，自難謂聲請人其收入較協商成
      立時有何實質上減少而有不可歸責於己致不能履行或履行
      有重大困難之情形可言。而聲請人迄97年4 月間，均能依
      上開協商結果履行，亦據聲請人陳明，並有聲請人之台北
      縣土城市農會存褶影本1 份在卷可稽，其謂所以能履行係
      向親友借貸而來以應生活支出之不足云云，又未據提出證
      據以實其說，自不足採。顯見聲請人於成立協商前後之經
      濟能力並無明顯變動，且近數月其收入能力並有相當之增
      長，自有依原協商條件履行之能力。聲請人於原聲請狀雖
      主張每月須支付房租18,000元、伙食費4,500 元、交通費
      1,500 元、扶養子女費用2,000 元、保險費（勞、健保費
      ）659 元，惟經本院命補正後，聲請人改稱每月須支出房
      租12,000元、伙食費5,000 元、交通費1,500 元、水電費
      1,326 元、保險費（勞、健保費）659 元、電話費1,560
      元、有線電視費620 元及扶養子女費用2,400 元等，並提
      出房屋租賃契約書影本、水電費繳費證明及有線電視收視
      費帳單等為證，惟其中房租、伙食費及扶養子女之費用與
      其於更生聲請狀內所陳報之數額差異匪少，是聲請人有無
      據實控制及說明其必要支出狀況已有可疑，尚難盡信。況
      聲請人自95年10月間成立協商以來，迄97年4 月間止，均
      得依原協商條件履行，益徵其能再樽節開支，依原協商條
      件履行，應無重大困難之處。而此部分費用，於95年間聲
      請人與最大債權銀行成立協商之際，即已現實存在，聲請
      人自已將之列入協商金額是否逾聲請人之能力之評估，於
      客觀事實並未有顯著變動之下，亦難認係協商成立後有何
      情事變更致生履行有重大困難之情事。
五、綜上所述，本件經命聲請人補正後，聲請人仍不能證明有何
    不可歸責於己之事由，致不能履行原協商或有不能履行之虞
    ，是本件更生之聲請，即與消費者債務清理條例第151 條第
    5 項但書規定有違，依首揭說明，應駁回其更生之聲請，爰
    裁定如主文。
中    華    民    國    97    年    11    月    6   日
              民事第三庭    法      官  朱耀平
上為正本係照原本作成
如不服本裁定，應於裁定送達後10日內，以書狀向本院提出抗告
，並繳納抗告費新臺幣1千元
中    華    民    國    97    年    11    月    7   日
                            書  記  官  陳淑芳


司法院資訊處製作；財團法人民間司法改革基金會備份。
